臺灣高雄地方法院民事判決
111年度雄簡字第1607號
原      告  湯珠雲  
被      告  財政部國有財產署南區分署即鄭楊景之遺產管理人

法定代理人  黃莉莉  
訴訟代理人  魯美菲  
上列當事人間返還不當得利事件，本院於民國111年10月18日言
詞辯論終結，本院判決如下：
    主  文
一、原告之訴及假執行之聲請均駁回。
二、訴訟費用由原告負擔。
    事實及理由
一、按訴狀送達後，原告不得將原訴變更或追加他訴，但擴張或
    減縮應受判決事項之聲明者，不在此限，民事訴訟法第255
    條第1項第3款定有明文。本件原告原起訴請求：被告應給付
    原告11萬2,420元及自民國103年2月19日起至清償日止，按
    週年利率5％計算之利息。嗣於訴訟進行中，將聲明縮減為被
    告應給付原告11萬2,420元及自起訴狀繕本送達翌日起至清
    償日止，按週年利率5％計算之利息，核屬減縮應受判決事項
    之聲明，揆諸首揭規定，應予准許。
二、原告主張：被繼承人鄭楊景於73年4月6日死亡，被告為鄭楊
    景之遺產管理人。鄭楊景生前於71年間出具土地使用同意書
    ，無償借貸予訴外人鄭萬福使用其所有坐落於高雄市○○區○○
    段000○0地號土地（下稱系爭土地) 建築門牌號碼為高雄市○
    ○區○○路0 段000 號房屋(下稱系爭房屋) 並辦理建物所有權
    登記。鄭萬福於90年間將系爭房屋贈與訴外人即其配偶鄭侯
    鳳媚，鄭侯鳳媚於94年將系爭房屋出售予伊，被告擔任遺產
    管理人期間亦為系爭土地地價稅之納稅義務人，豈料，被告
    自93年起故意拒絕繳納地價稅，迄至103年2月18日止，共計
    積欠地價稅新臺幣（下同）10萬9,447元，伊為避免系爭土
    地遭拍賣影響系爭房屋，故於103年2月18日即將上開稅款10
    萬9,447元加計執行費用2,973元，共計11萬2,420元(計算式
    ：109,447＋2,973＝112,420），全數繳納完畢，被告因此免
    付上述稅款、執行費而受有債務清償之利益，致原告受有損
    害，爰依不當得利之法律關係請求被告給付上述金額11萬2,
    420元等語，並聲明：被告應給付原告11萬2,420元及自起訴
    狀繕本翌日起至清償日止，按週年利率5％計算之利息。
三、被告則以：被告固不爭執原告曾代被告清償上開稅款及執行
    費合計11萬2,420元，原告得依不當得利之法律關係向伊請
    求返還系爭11萬2,420元，惟本件被繼承人鄭楊景與鄭萬福
    之系爭土地使用借貸契約，業經伊於104年3月30日發函向鄭
    萬福之全體繼承人為終止契約之意思表示，並經鄭萬福之全
    體繼承人於104年4月7日收受，則系爭使用借貸契約既於104
    年4月7日即告終止，則原告所有系爭房屋占用系爭土地於斯
    時起即屬無合法權源占用系爭土地，伊亦得本於系爭土地所
    有權人之地位請求原告給付106年8月1日起至107年12月20日
    止占用系爭土地之不當得利共計11萬4,086元(計算式：詳如
    附表)，並以此抵銷原告向被告請求之系爭11萬2,420元債權
    ，經抵銷後原告之系爭債權已無餘額，原告本件訴訟之請求
    亦屬無據等語置辯，並聲明：原告之訴駁回。
四、兩造不爭執事項：
㈠、鄭萬福於90年間將系爭房屋贈與鄭萬福之配偶鄭侯鳳媚，原
    告於94年間向鄭侯鳳媚購買系爭房屋，原告迄今仍占有使用
    系爭房屋。
㈡、第三人鄭楊景於73年死亡，被告於84年12月11日法院裁定確
    定被告為鄭楊景的遺產管理人，被告於107年12月21日將系
    爭土地出售予第三人黃名慧。
㈢、系爭房屋坐落於系爭土地，系爭土地原為鄭楊景所有，被告
    為鄭楊景之遺產管理人，鄭楊景於71年4月間出具土地使用
    同意書，交予鄭萬福，表示同意由鄭萬福於系爭土地上建築
    系爭房屋使用，係就系爭土地成立使用借貸契約（下稱系爭
    借貸契約），鄭萬福未辦理地上權登記。
㈣、系爭房屋占用系爭土地面積為122平方公尺。
㈤、原告業已於103年間代被告繳付系爭土地之地價稅稅款10萬9,
    447元及行政執行費用2,973元，合計為11萬2,420元。
㈥、被告曾於104年3月30日發函鄭萬福之全體繼承人鄭侯鳳媚、
    鄭宇志、鄭宇嶔、鄭宇修，終止系爭借貸契約，鄭萬福之繼
    承人業已104年4月7日（或之前）收受上開函文。
五、本件之爭點為：㈠、原告得否依不當得利之法律關係，請求
    被告給付11萬2,420元？㈡、被告得否以原告於106 年8 月1 
    日起至107 年12月20日止，以系爭房屋無權占用系爭土地期
    間之不當得利11萬4086元，抵銷原告本件請求之不當得利11
    萬2,420元？茲分別論述如下：
㈠、原告得否依不當得利之法律關係，請求被告給付11萬2,420元
    ？
  1.按無法律上之原因而受利益，致他人受損害者，應返還其利
    益；未受委任，並無義務，而為他人管理事務者，其管理應
    依本人明示或可得推知之意思，以有利於本人之方法為之；
    管理人違反本人明示或可得推知之意思，而為事務之管理者
    ，如其管理係為本人盡公益上之義務…，雖違反本人之意思
    ，仍有民法第176條第1項之請求權，民法第179條前段、第1
    72條、第174條第2項及第176條第2項分別定有明文。再按無
    因管理固須有為他人管理之意思，惟為他人之意思與為自己
    之意思不妨併存，故為圖自己之利益，若同時具有為他人利
    益之意思，仍不妨成立無因管理；管理人為本人代繳稅款，
    係為本人盡公益上之義務，雖違反本人之意思，依民法第17
    6條第2項規定，仍得請求本人償還其為本人支出之必要費用
    （最高法院86年度臺上字第1820號判決意旨參照）。
  2.查原告主張：被告於93年間至103年間為系爭土地之所有權
    人，依法亦為系爭土地地價稅之納稅義務人，卻未繳納上開
    期間之地價稅共10萬9,447元，致系爭土地遭法務部行政執
    行署高雄分署(下稱行政執行署)強制執行，因此衍生執行費
    2,973元，原告於103年2月18日已為被告繳納上開稅款及執
    行費等事實，業據原告提出代收執行費用收據、代收款項收
    款證明、繳款書為證（見本院卷第15-28頁），並為被告所
    不爭執（見本院卷第92頁），堪信原告前開主張事實為真正
    。則原告為避免系爭土地遭強制執行，以致影響坐落系爭土
    地上之系爭房屋，故為被告代繳稅款、執行費之行為，自係
    為被告盡公益上之義務，其管理在客觀上難謂對於被告不利
    ，應屬適法之無因管理，且原告代繳之稅捐款、執行費亦屬
    有益之必要費用，自得就所代墊之必要費用請求被告返還系
    爭稅款及執行費合計11萬2,420元（109,447元+2,973元＝112
    ,420元）。
㈡、被告得否以原告於106年8月1日起至107年12月20日止，以系
    爭房屋無權占用系爭土地期間之不當得利11萬4,086元，抵
    銷原告本件請求之不當得利11萬2,420元？
  1.原告於106年8月1日至107年12月20日止是否無權占有系爭土
    地？
  ①按有左列各款情形之一者，貸與人得終止契約：…未經貸與
    人同意允許第三人使用者，民法第472條第2款定有明文。使
    用借貸為無償契約，原屬貸與人與使用人間之特定關係，除
    當事人另有特約外，自無移轉其權利於第三人之可言（最高
    法院49年台上字第381號判例意旨、103年度台上字第814號
    裁判意旨參照）。系爭土地為鄭楊景所有，被告為鄭楊景之
    遺產管理人，鄭楊景於71年4月間將系爭土地無償貸與鄭萬
    福建築房屋使用，鄭萬福於90年間將系爭房屋贈與鄭侯鳳媚
    ，鄭侯鳳媚於94年將系爭房屋出售予原告，並由原告於斯時
    起使用系爭房屋至今；鄭楊景亡故後，被告為其遺產管理人
    等情，有土地使用同意書、本院84年度繼字第819號裁定在
    卷可證(見本院卷第49頁、第39-40頁)，並為兩造所不爭執
    。上開土地使用同意書並未記載允許借用人即鄭萬福以外之
    第三人使用之文句，亦無其他證據足認，鄭萬福將系爭房屋
    贈與鄭侯鳳媚時，鄭萬福曾允許鄭侯鳳媚或其他第三人占用
    系爭土地，至原告於94年間向鄭侯鳳媚購買系爭房屋時，鄭
    楊景前已於73年死亡，亦無從為同意之表示。依上開說明，
    系爭借貸契約之當事人於鄭楊景生前仍為鄭楊景與鄭萬福，
    不隨系爭房屋所有權讓與而移轉。於鄭楊景死後，鄭楊景之
    遺產管理人即被告於鄭萬福使第三人鄭侯鳳媚使用系爭土地
    時，已取得終止系爭土地使用借貸契約之權利。然不論系爭
    借貸契約為終止之意思表示與否，系爭借貸契約之當事人均
    不因此而更迭。故原告關此部分主張：原告已因購買系爭房
    屋而自鄭侯鳳媚處繼受系爭土地之使用借貸契約云云，洵無
    足取。
  ②又按借用人未經貸與人同意，擅將借用物轉讓第三人使用者
    ，貸與人固得終止契約，然在借貸契約未經終止前，該第三
    人之使用借用物，尚難認係無權占有(最高法院75年度台上
    第2379號裁判意旨參照)。於系爭借貸契約終止前之90年間
    鄭萬福將系爭房屋贈與鄭侯鳳媚、鄭侯鳳媚再於94年間將系
    爭房屋出售原告，雖無法使鄭侯鳳媚或原告成為系爭土地使
    用借貸契約之當事人，惟依上開說明，於系爭土地使用借貸
    契約終止前，原告經鄭萬福、鄭侯鳳媚等人之契約關係所取
    得占用系爭土地之占有權限亦非無權占有。又系爭土地使用
    借貸之借用人於鄭楊景73年間死亡後之84年間即成為鄭楊景
    之遺產管理人，已如前述，則系爭借貸契約之當事人於斯時
    即變更為被告與鄭萬福，嗣鄭萬福復於103年12月30日死亡
    ，其繼承人有鄭侯鳳媚、鄭宇志、鄭宇修、鄭宇嶔，有繼承
    系統表、戶籍資料在卷可稽（見本院卷第113、119-123頁）
    ，至此時系爭借貸契約之當事人又再變更為被告與鄭侯鳳媚
    、鄭宇志、鄭宇修、鄭宇嶔等人，嗣被告於104年3月30日發
    函鄭侯鳳媚、鄭宇志、鄭宇修、鄭宇嶔表明終止系爭借貸契
    約，鄭侯鳳媚、鄭宇志、鄭宇修、鄭宇嶔等人至遲於104年4
    月7日均已收受該函文，有被告104年3月30日台財產南接字
    第10420003450號函文、暨該函文之回執在卷可稽（見本院
    卷第51-53頁），準此，系爭借貸契約於104年4月7日即告終
    止，系爭借貸契約既告終止，原告本於鄭侯鳳媚、鄭萬福間
    之契約關係占有系爭土地之權源，依上開說明，亦隨之不復
    存在，另被告於107年12月21日將系爭土地出售予第三人黃
    名慧，亦如前述不爭執事項（二），則被告抗辯：原告於10
    4年4月8日至107年12月20日止不得再本於原告與鄭侯鳳媚間
    之契約關係對被告主張有權占用系爭土地，即屬有據。
  ③按所有人對於無權占有或侵奪其所有物者，得請求返還之。
    對於妨害其所有權者，得請求除去之。有妨害其所有權之虞
    者，得請求防止之，民法第767 條第1 項定有明文。又被告
    以無權占有為原因，本於所有權人之地位，主張原告於上開
    期間無權占有系爭土地，被告如爭執非無權占有者，即應就
    其占有權源之存在負舉證責任。本件原告主張：其於106年8
    月1日至107年12月20日本於原告與鄭侯鳳媚間之系爭房屋買
    賣契約而有權占有系爭土地，應屬無據，已如前述，此外，
    原告就其於106年8月1日至107年12月20日止占有系爭土地有
    何合法權源，復未能提出其他證據加以證明，則被告抗辯：
    原告於上開期間為無權占有系爭土地，即屬有據。
  2.如原告於106年8月1日起至107年12月20日為無權占用系爭  
    土地，則被告請求原告償還不當得利，有無理由？倘然，其
    數額應以若干為適當？
  ①按無法律上之原因而受利益，致他人受損害者，應返還其利
    益。不當得利之受領人，除返還其所受之利益外，如本於該
    利益更有所取得者，並應返還。但依其利益之性質或其他情
    形不能返還者，應償還其價額。民法第179條及第181條分別
    定有明文。
  ②經查，本件原告占用系爭土地面積為122平方公尺（即系爭房
    屋占用系爭土地之面積），為兩造所不爭執（見本院卷第92
    頁），又原告占用系爭土地並無合法權源，已如前述，而原
    告自106年8月1日即占用系爭土地迄今，復據其陳明在卷（
    見本院卷第136頁），則被告請求原告償還於106年8月1日至
    107年12月20日止占用系爭土地之不當得利，自屬有據。
  ③次按城市地方房屋之租金，以不超過土地申報總價額年息百
    分之10為限，土地法第97條第1項定有明文，此依同法第105
    條規定，於租用基地建築房屋準用之。而所謂土地總價額，
    係以法定地價為準，即土地所有權人依土地法所申報之地價
    ，土地法施行法第25條、土地法第148條亦分別定有明文。
    而所謂以土地申報總價年息百分之10為限，乃指基地租金之
    最高限額而言，並非必須照申報價額年息百分之10計算之，
    尚須斟酌基地之位置、工商繁榮程度、使用人利用基地之經
    濟價值、所受利益等事項，以為決定（最高法院68年台上字
    第3071號判例意旨參照）。查系爭土地緊鄰高雄市鳳山區建
    國二段，生活機能尚稱便利，附近商店林立，有系爭土地所
    在位置地圖、現況照片在卷可稽（見本院卷第95-99頁），
    參酌前揭土地法第105條準用同法第97條第1項規定，以定原
    告應償還之不當得利價額。又系爭土地106年8月至107年12
    月20日之申報地價為每平方公尺1萬3,483.2元，有土地建物
    查詢資料在卷可憑（見本院卷第57-58頁），本院審酌上開
    情狀，認被告主張原告於上開期間無權占用系爭土地所受相
    當於租金之不當得利，以按申報地價年息百分之5計算，尚
    屬適當，據此計算，被告得請求原告償還自106年8月1日起
    至107年12月20日止之不當得利價額即為11萬4,086元（計算
    式：詳如附表）。
  3.按二人互負債務，而其給付種類相同，並均屆清償期者，各
    得以其債務，與他方之債務，互為抵銷，民法第334條第1項
    定有明文。查原告為被告代繳之稅款及執行費共計11萬2,42
    0元，故被告對原告所負之不當得利返還債務為11萬2,420元
    已如前述；又原告於106年8月1日至107年12月20日止無權占
    用系爭土地，故原告對被告所負之不當得利返還債務為11萬
    4,086元，亦如前述，以此觀之，而兩造互負不當得利返還
    債務，且債務種類相同，且均已屆清償期，具有抵銷適狀，
    則被告所為抵銷抗辯應為有理由，被告自得以此抗辯與前述
    其對原告所負11萬2,420元債務為抵銷。
六、綜上所述，則被告應給付原告11萬2,420元已如前述，被告
    主張以其對原告之債權11萬4,086元為抵銷，自屬有據，抵
    銷後原告於本件已無餘額得以向被告為請求，是原告請求被
    告返還代墊稅款、執行費共11萬2,420元，為無理由，應予
    駁回。
七、兩造其餘之攻擊或防禦方法及未經援用之證據，經本院斟酌
    後，認為均不足以影響本裁定之結果，自無逐一詳予論駁之
    必要，併此敘明。
八、訴訟費用負擔之依據：依民事訴訟法第78條，判決如主文。
     
中　　華　　民　　國　　111 　年　　11　　月　　17　　日
                  高雄簡易庭  法　　　官  林綉君
以上正本係照原本作成。
如不服本判決，應於送達後20日內，向本院提出上訴狀並表明上
訴理由，如於本判決宣示後送達前提起上訴者，應於判決送達後
20日內補提上訴理由書（須附繕本）。
中　　華　　民　　國　　111 　年　　11　　月　　17　　日
      　　　　　　　　　　　　書　記　官  羅崔萍

附表：（計算方式，如下表，未滿1元部分，四捨五入）
占用系爭土地期間 占用期間之系爭土地申報地價（元/平方公尺） 占用系爭土地面積（單位平方公尺） 年息 每月應繳之不當得利價額 占用期間月份數 合計 106年8月1日至107年12月20日 13,483.2元 122平方公尺  5% 6,854 元 16又20/31個月 11萬4,086元